臺灣臺中地方法院刑事判決　　　　　　　100年度訴字第356號
公　訴　人　臺灣臺中地方法院檢察署檢察官
被　　　告　洪銘倫　37歲民.
上列被告因毒品危害防制條例案件，經檢察官提起公訴（99年
度毒偵字第3018號），本院判決如下：
    主    文
洪銘倫施用第一級毒品，累犯，處有期徒刑拾壹月。
    犯罪事實
一、洪銘倫前於民國86年間，因肅清煙毒條例、違反麻醉藥品管
    理條例案件，經本院以86年度訴字第1540號、86年度易字第
    4840號分別判處有期徒刑3年1月、3月確定，經合併定應執
    行3年2月確定，於87年12月31日縮短刑期假釋出監。復於假
    釋期間犯強盜案件，經本院以89年度訴字第401號判處有期
    徒刑4年6月，不服上訴後，經臺灣高等法院臺中分院於89年
    10月4日以89年度上訴字第1499號駁回其上訴，再經最高法
    院於90年2月15日以90年度台上字第706號判決駁回上訴而確
    定，前開假釋因而撤銷，併與上開假釋之殘刑1年6月2日接
    續執行，於94年12月26日縮短刑期假釋出監，所餘刑期交付
    保護管束，保護管束至95年4月24日期滿未經法院撤銷，未
    執行之刑，視為已執行完畢。另其因曾施用毒品案件，經臺
    灣雲林地方法院(下稱雲林地院)於97年3月28日以97年度毒
    聲字第107號裁定令入臺灣雲林看守所附設勒戒所施以觀察
    、勒戒後，經評定認為有繼續施用毒品之傾向，經雲林地院
    以97年度毒聲字第171號裁定送戒治處所施以強制戒治，於
    98年3月13日執行完畢釋放出戒治所，並經臺灣雲林地方法
    院檢察署察官於同年月17日以98年度戒毒偵字第31號為不起
    訴處分確定。猶不知警惕，復基於施用第一級毒品之犯意，
    於99年6月7日上午8時43分許往前回溯4日內之某時，在不詳
    處所，以不詳方式，施用第一級毒品海洛因1次。嗣因洪銘
    倫為施用毒品列管人口，經警方通知其至警局接受採尿，洪
    銘倫於99年6月7日上午8時43分許，至警局接受尿液採驗，
    送驗結果均呈嗎啡陽性反應，而查悉上情。
二、案經臺中市政府警察局豐原分局報告臺灣臺中地方法院檢察
    署檢察官偵查起訴。
    理    由
壹、證據能力部分
一、按法院或檢察官得囑託醫院、學校或其他相當之機關、團體
    為鑑定，或審查他人之鑑定，並準用第203條至第206條之1
    之規定（不包括第202條囑託個人鑑定時應命鑑定人於鑑定
    前具結之規定），而鑑定之經過及其結果，應命鑑定人以言
    詞或書面報告，刑事訴訟法第208條第1項前段及第206條第1
    項分別定有明文。另現行刑事訴訟法關於鑑定之規定，除選
    任自然人充當鑑定人外，另設有囑託機關鑑定制度。依刑事
    訴訟法第198條、第208條之規定，不論鑑定人或鑑定機關、
    團體，固均應由法院、審判長、受命法官或檢察官視具體個
    案之需要而為選任、囑託，並依同法第206條之規定，提出
    言詞或書面報告，始符合同法第159條第1項所定得作為證據
    之「法律有規定」之情形，否則所為之鑑定，仍屬傳聞證據
    。然於司法警察機關調查中之案件，為因應實務上，或因量
    大、或有急迫之現實需求，併例行性當然有鑑定之必要者，
    例如毒品之種類與成分、尿液之毒品反應，或者槍、彈有無
    殺傷力等鑑定，基於檢察一體原則，得由該管檢察長對於轄
    區內之案件，以事前概括選任鑑定人或囑託鑑定機關、團體
    之方式，俾便轄區內之司法警察官、司法警察對於調查中之
    此類案件，得即時送請先前已選任之鑑定人或囑託之鑑定機
    關、團體實施鑑定，以求時效（見法務部92年9月1日法檢字
    第0920035083號函參照，刊載於法務部公報第312期）。此
    種由檢察機關概括選任鑑定人或概括囑託鑑定機關、團體，
    再轉知司法警察官、司法警察於調查犯罪時參考辦理之作為
    ，法無明文禁止，係為因應現行刑事訴訟法增訂傳聞法則及
    其例外規定之實務運作而為。此種由司法警察官、司法警察
    依檢察官所概括選任之鑑定人或囑託鑑定機關、團體所為之
    鑑定結果，與檢察官選任或囑託為鑑定者，性質上並無差異
    ，同具有證據能力。查本案卷附之中山醫學大學附設醫院檢
    驗科藥物檢測中心原始編號IＺ00000000000號尿液檢驗報告
    (見警卷第5頁)，係依據刑事訴訟法第159條之立法理由及同
    法第206條規定，復審酌毒品鑑定報告均係由專業機關人員
    本於其專業知識及儀器所作成，自具有證據能力。
二、再按被告以外之人於審判外之陳述，雖不符刑事訴訟法第15
    9條之1至之4等4條之規定，而經當事人於審判程序同意作為
    證據，法院審酌該言詞陳述或書面陳述作成時之情況，認為
    適當者，亦得為證據；當事人、代理人或辯護人於法院調查
    證據時，知有刑事訴訟法第159條第1項不得為證據之情形，
    而未於言詞辯論終結前聲明異議者，視為有前項之同意，同
    法第159條之5定有明文。核其立法意旨，在於傳聞證據未經
    當事人之反對詰問予以核實，原則上先予排除。惟若當事人
    已放棄反對詰問權，於審判程序中表明同意該等傳聞證據可
    作為證據；或於言詞辯論終結前未聲明異議，基於尊重當事
    人對傳聞證據之處分權，暨證據資料愈豐富，愈有助於真實
    發見之理念，且強化言詞辯論主義，使訴訟程序得以順暢進
    行，上開傳聞證據亦均具有證據能力。查本件檢察官、被告
    就以下本案採為判決基礎之文書資料，均未曾於言詞辯論終
    結前爭執其證據能力或聲明異議，本院審酌上開書證作成時
    之情況，並無違法取證之瑕疵，認以之作為證據為適當，認
    均有證據能力。
貳、實體部分
一、訊據被告固坦承有於99年6月7日上午8時43分許，至臺中市
    政府警察局豐原分局接受尿液檢驗，惟矢口否認有何施用第
    一級毒品海洛因犯行，辯稱：伊當時已經戒毒，未再施用毒
    品，當初在警局採驗的尿液是伊女兒的尿液還有家裡的馬桶
    水，完全沒有伊自己的尿液，陳敏貞小隊長並沒有看伊採尿
    ，而是請另外一位男同事，那位男同事也沒有看到伊採尿的
    過程等語，經查：
(一)證人即採驗被告尿液之警員陳敏貞於99年9月9日偵查中證述
    ：洪銘倫於99年6月7日上午8時43分許，至豐原分局採驗尿
    液為伊所處理，當天洪銘倫在早上8時25分就到警局，同事
    就帶洪銘倫找伊，被告就說他尿急說要先採尿，伊就帶他到
    採尿室採尿，採尿室大約兩坪大，伊在外面看守，被告背對
    著伊排尿，排完尿就將兩瓶尿液交給伊，伊摸尿液瓶確實溫
    溫的，之後從尿液室出來先讓被告做筆錄，再讓他填寫應受
    尿液採驗人尿液採集送驗紀錄表，將尿液瓶密封、蓋章。被
    告稱當天採集的尿液不是他的，伊覺得不可能，因為在採尿
    室兩人的距離很近，之前有類似的情形也會特別注意，當天
    伊就站在被告後面察看，採出來的尿也是溫溫的，而且當時
    辦公室除了值班人員外，其他人都還沒來，伊不可能叫其他
    人看，尿液存放的過程很透明，也有管制，不可能發生尿液
    掉包等語(見偵卷第28、29頁)；嗣於本院審理時證述：99年
    間伊在臺中縣警察局豐原分局偵查隊擔任小隊長，負責偵辦
    毒品有關之案件，包含採集尿液。99年6月7日當天，被告是
    早上8點多到的警局，伊到辦公室的時候就看到被告在伊的
    位置，不知道是哪一個值班同仁帶被告過去伊的辦公桌，而
    且電腦還沒有開機，被告就說他尿急是否可以先去採尿，伊
    就給被告2瓶全新未使用過的採尿瓶，並帶他去採尿，沒有
    發覺被告的上衣、褲子有鼓起來或其他異樣，被告採尿之後
    ，再製作筆錄，之後開立電腦三聯單給被告蓋章，再將尿液
    瓶蓋章封瓶。被告在採尿室的時候是背對伊，距離大約2公
    尺，被告進去後先把一瓶放在旁邊，拉褲子前面的拉鍊，採
    好一瓶尿液之後，把尿液放在旁邊，再換另一瓶繼續採集第
    二瓶尿液，被告要拉開拉鍊時，伊沒有察覺被告有奇怪的動
    作，因為伊是從被告背後看，視線從被告進去採尿到採尿完
    成，都沒有離開被告，他尿完之後，把尿液瓶給伊，瓶子還
    溫溫的，採尿的過程大約一分鐘左右。當天偵查隊除了伊，
    還有值班人員在上班，在被告採尿過程中，並沒有男性的值
    班人員幫忙察看被告採尿，根據勤務分配表所示，99年6 月
    7日早上8點到9點的時段，有一個值班，三個備勤，這四位
    值班備勤的人員，在被告採尿的過程中都沒有幫忙，而且在
    這四個值班備勤警員中，都沒有一個大約身高173公分，瘦
    瘦的，沒有戴眼鏡，頭髮比較長，沒有抹髮膠的人，因為這
    四個值班備勤的同仁，都是重量級的、很壯、都理平頭，也
    沒有旁分。對於列管毒品人口的尿液採集，不分男女，都是
    由伊承辦，如果採尿人數眾多的話，超過5個人以上，才會
    請同仁幫忙，除此之外，都是伊一個人處理，被告採尿當時
    ，只有他一個人，是由伊處理的。被告繪製的位置，是98年
    11月之前承辦人坐的位置，伊是接手他的業務，但伊坐的位
    置，並不是那個承辦人的位置，而是伊今天所繪製的位置。
    伊不清楚為何被告送驗的尿液有兩個人以上的混合尿液等語
    (見本院卷第60-64頁反面)。經核員警陳敏貞上開所證前後
    大致相符，並無違背常情或明顯矛盾之處，衡以員警與被告
    並不相識，亦無任何嫌隙可言，其乃係依法執行公務，於偵
    查及本院審理證述前亦依法具結，應無甘冒涉犯偽證罪之風
    險，而蓄意構陷被告入罪之理，是證人陳敏貞上開證述應堪
    採信。從而依證人陳敏貞所證，足見被告於99年6月7日係由
    警員陳敏貞一人採集被告之尿液，並製作封緘及蓋章，所採
    尿液始終在被告視線範圍內，期間並無臺中市政府警察局豐
    原分局之某男性員警採集被告尿液，於當日值班、備勤之男
    性警員亦無與被告描述特徵相符之人，故被告辯稱警方採集
    本件尿液之過程違法，僅係空言泛稱，並無任何證據資料足
    資佐憑，其所辯尚難憑採。
(二)又被告固以前揭情詞置辯，否認警方所採尿液為其之尿液云
    云。惟經本院當庭採集被告之口腔黏膜DNA檢體，將該口腔
    黏膜刷棒之DNA檢體及上開採集尿液送往法務部調查局鑑定
    ，經該局採以人類粒腺體DNA序列分析法鑑定，鑑定結果為
    ：送驗尿液甲瓶，檢出之粒線體為2人以上混合型別，送驗
    尿液乙瓶，亦檢出之粒線體為2人以上混合型別，且甲、乙
    瓶檢出之粒線體型別皆相同。上項混合型別之相對應序列鹼
    基均能包含註明為「洪銘倫」口腔黏膜刷棒之序列鹼基，研
    判該2瓶尿液很有可能（機率99.53﹪以上）含有來洪銘倫或
    其同母系血緣關係之人之DNA，此有該局DNA鑑驗實驗室100
    年5月17日調科肆字第10000134050號鑑定書1份附卷為憑（
    參見本院卷第31、32頁）。且被告於99年6月7日採集之尿液
    ，經中山醫學大學附設醫院藥物檢測中心註記「此個案尿液
    中肌酸酐偏低(7mg/dL，正常應大於45mg/dL)」，經本院詢
    問該檢測中心人員表示，肌酸酐是因肌肉中的肌酸脫水分解
    而產生的物質，為人體代謝後的廢棄產物，經腎小球過濾後
    不會被腎小管再吸收，為衡量腎臟肌能狀況的指標。因為是
    人體的代謝產物，所以在尿藥檢上可作為尿液真實性檢測的
    參考依據之一。當Creatinine(即肌酸酐)值小於20mg/dL時
    ，此個案尿液屬稀釋檢體，可能因腎臟功能異常、飲水過多
    或人為稀釋所致。而當Creatinine(即肌酸酐)值小於5mg/dL
    時，則此個按尿液中肌酸酐極為異常，可能因為腎臟功能異
    常、飲水過多或人為稀釋、摻假、掉包所致，有中山醫學大
    學附設醫院中港分院100年6月22日中山醫港100川仁字第100
    0005152號函附卷可憑(見本院卷第51-52頁)。是依上開鑑定
    、函詢結果，堪認警方於99年6月7日所採集之被告尿液確含
    有2人以上之尿液甚明。再者，與被告共同居住在臺中市○
    ○區○○路235巷300弄129號、具有被告同母系血緣關係之
    人，僅有被告及其女兒洪○慈，有被告三親等資料查詢結果
    及全戶戶籍資料附卷可憑(見偵卷第18-23頁)，顯見上開尿
    液檢出之粒線體為2人以上混合型別應為被告及其女洪○慈
    無誤。惟被告之女兒洪○慈係95年生(真實姓名年籍資料詳
    卷)，有被告三親等資料查詢結果在卷可稽(見偵卷第18-23
    頁)，於99年6月7日採集尿液之時間尚未滿4歲，平時皆由被
    告之配偶曾珮瑜照顧扶養，並無餵食第一級毒品海洛因或相
    類毒品予洪○慈之情形，亦據被告供述在卷(見本院卷第43
    頁正反面)，是被告女兒洪○慈之尿液經鑑驗斷無呈嗎啡陽
    性反應之可能。且被告既自承採集尿液當時已經戒毒，未再
    施用毒品，何以於99年6月7日至警局採集尿液時，竟攜帶其
    女洪○慈之尿液並以之送驗，此舉實屬有疑。從而，被告否
    認尿液為其所有，即無足取。
(三)被告雖另辯稱：女兒當時有感冒，是否因為她有喝止咳藥水
    ，才會造成微量的嗎啡反應云云。惟按海洛因因經人體代謝
    後，在尿液中會產生單乙醯嗎啡、游離態嗎啡及大量結合態
    嗎啡，不會代謝產生可待因。但非法濫用之海洛因毒品在製
    造過程中常含有少量雜質乙醯可待因，乙醯可待因經人體代
    謝後，在尿液中會產生可待因，因此非法施用海洛因毒品者
    ，在尿液中可檢出較大量之嗎啡成分及較少量可待因成分。
    另可待因服用後經人體代謝，在尿液中會產生游離態可待因
    、游離態嗎啡、結合態可待因及結合態嗎啡，因可待因代謝
    速率較嗎啡快，因此在治療過程中，尿液可待因含量遠大於
    嗎啡含量。美國國家濫用藥物研究所（National Institute
    of Drug of Abuse, NIDA）基於上揭之理論提出：「尿液中
    總可待因（游離態＋結合態）含量大於300ng/ml，且嗎啡與
    可待因含量比例小於二比一時，判定為使用可待因；另按可
    待因經服食入人體，會在體內自然代謝，少量可待因會轉變
    成嗎啡，但大部份均維持可待因原成分，所以服用尿液可檢
    出嗎啡（少量）及可待因（大量）。依據文獻報告服食可待
    因後，尿液嗎啡與可待因比例小於1/3（即嗎啡/可待因<1/3
    ），如尿液檢出可待因含量大於嗎啡3倍以上，即可明確證
    明尿中嗎啡是由可待因自然代謝而來等情，有法務部法醫研
    究所93年10月13日法醫毒字第0930003574號函說明綦詳。再
    者，服用含可待因之感冒藥，必需尿液中可待因含量遠大於
    嗎啡含量，而根據美國臨床化學協會出版之文獻資料，每毫
    升尿液中總可待因含量大於300mg，且嗎啡與可待因含量比
    小於2比1，才研判應係服用可待因所致，亦有依法務部調查
    局90年8月23日（90）陸（一）字第90054264號函可參。是
    被告於99年6月7日採集之尿液，經警送請中山醫學大學附設
    醫院檢驗科藥物檢測中心檢驗，結果為「可待因陰性（含量
    ）小於40ng/ml、嗎啡陽性（含量）373ng/ml」，有該院檢
    驗科藥物檢測中心原始編號IＺ00000000000號尿液檢驗報告
    在卷可稽（見警卷第5頁），顯見尿液中之可待因含量小於
    300ng/ml，尿液中檢出嗎啡含量大於可待因3倍以上，足徵
    被告於99年6月7日所採集尿液檢驗結果呈嗎啡陽性反應，非
    因服用含可待因之感冒藥所致。被告辯稱女兒當時有感冒，
    是否因為她有喝止咳藥水，才會造成微量的嗎啡反應云云，
    亦非可採。
(四)被告復辯稱：採尿過程已經有瑕疵，還要拿這個已經受到污
    染的尿液作證據云云。然查，證人陳敏貞於本院審理時證述
    ：當天是給被告2瓶全新未使用過的採尿瓶等語(見本院卷第
    61頁)、被告於99年6月7日警詢時先陳稱：豐原偵查隊交付
    之採尿塑膠空瓶(2小瓶)是乾淨的，並經伊本人封瓶及捺印
    等語(見警卷第3頁反面)；於本院審理時亦稱：警察把採集
    的尿瓶交予伊時，未發現有任何異樣，尿液瓶上面的封條是
    伊自己簽名蓋章、密封的等語(見本院卷第43頁反面、第64
    頁反面)。是被告於99年6月7日採集尿液之採尿瓶，是全新
    、乾淨未使用，且被告採尿後，係自己封瓶及捺印等情，堪
    以認定。從而，被告辯稱尿液已經受到污染云云，亦難憑採
    。至臺中市政府警察局豐原分局偵查隊就本件被告於採尿當
    日得以攜帶其女之尿液、並將之摻入尿液瓶送驗之過程雖有
    瑕疵，惟此係行政機關應自行管理、考核之事項，與被告是
    否有施用毒品無涉，附此敘明。
(五)又海洛因施用入人體後水解還原成嗎啡，再循嗎啡之代謝方
    式排出體外，業據行政院衛生署藥物食品檢驗局以73藥檢壹
    字第030221號函說明綦詳，且施用海洛因後24小時內，經由
    尿液排出之量可達施用劑量之80％，口服嗎啡後24小時內約
    有施用劑量之60％自尿液中排出，服用海洛因後可於尿液中
    排出之最長時限，受施用劑量及頻率、施用方式、飲水量之
    多寡、個人體質及其代謝情況等因素影響，因個案而異，一
    般可檢出之時間為海洛因服用後2-4天，行政院衛生署管制
    藥品管理局於92年3月10日作有管檢字第0920001495號函可
    參。再者，按以目前常用檢驗尿液中是否含有毒品反應之方
    法，有免疫學分析法和氣相層析質譜儀法兩類，尿液初步篩
    檢採用免疫學分析法，因結構類似之成分，亦可能產生反應
    ，而呈「偽陽性」，但以氣相層析質譜儀法（GC/MS）進行
    確認，不致有「偽陽性」發生，此有行政院衛生署管制藥品
    管理局95年5月10日管檢字第0950004893號函可參。是被告
    於99年6月7日採集之尿液，經警送請中山醫學大學附設醫院
    檢驗科藥物檢測中心檢驗，先以免疫酵素分析法做初步檢驗
    ，結果為「鴉片類陽性反應」，再以氣相層析質譜儀法確認
    ，結果為「可待因陰性（含量）小於40ng/ml、嗎啡陽性（
    含量）373ng/ml」，有該院檢驗科藥物檢測中心原始編號IＺ
    00000000000號尿液檢驗報告在卷可稽（見警卷第5頁），準
    此，被告之尿液經以氣相層析質譜儀分析法檢驗，既係呈嗎
    啡陽性反應，顯見被告應有在前揭犯罪時間施用海洛因之行
    為至為灼然。
(五)查被告前因施用毒品案件，有如前揭犯罪事實欄所載經送觀
    察勒戒及觀察勒戒執行完畢釋放之紀錄，且有如前揭犯罪事
    實欄所載之論罪科刑及執行完畢之紀錄，此有臺灣高等法院
    被告前案紀錄表1份在卷可按。故被告於為本件施用毒品犯
    行之前，業曾因施用毒品案件，經送前揭觀察勒戒，且於前
    揭觀察勒戒執行完畢釋放後之5年內，再犯前揭施用毒品之
    罪，嗣後始又為本件施用毒品犯行。其前開各節所辯均無足
    取，是以本件事證已臻明確，被告之犯行應堪認定。
二、按海洛因係屬毒品危害防制條例第2條第2項第1款所規定之
    第一級毒品，核被告所為，均係犯毒品危害防制條例第10條
    第1項施用第一級毒品罪。被告持有毒品，復進而施用，其
    持有毒品之低度行為，為施用毒品之高度行為所吸收，不另
    論罪。被告前有如犯罪事實欄所載之論罪科刑及執行完畢之
    紀錄，有臺灣高等法院被告前案紀錄表在卷可稽，其受有期
    徒刑執行完畢，於5年以內故意再犯本件最重本刑為有期徒
    刑以上之罪，為累犯，應依刑法第47條第1項規定，加重其
    刑。
三、爰審酌被告施用毒品，足以戕害其身心，滋生其他犯罪，惡
    化治安，嚴重損及公益，而被告前曾多次犯有施用毒品，且
    經觀察勒戒執行完畢，竟再為本件施用毒品犯行，顯見其不
    思悔改，自我控制能力亦顯不佳，而被告究竟有無施用海洛
    因，其當係知之甚詳，惟其於本院審理時仍飾詞圖卸其責，
    且經本院多次送鑑、函詢，徒然耗費司法審理及國家鑑定資
    源，犯後態度至為可議，惟另考量施用毒品之行為於本質上
    係屬自我戕害行為，反社會性之程度應屬較低，兼衡被告之
    犯罪動機、目的、智識程度為國中畢業及其家庭經濟狀況小
    康(見警卷第3頁)等一切情狀，酌情量處如主文所示之刑，
    以資懲儆。又公訴人於本院審理時具體求處有期徒刑1年以
    上，本院審酌上情，認對被告處以如主文所示之刑罰，已足
    收懲儆之效，公訴人上揭對被告具體求刑之刑度範圍稍嫌過
    重，附此敘明。
據上論斷，應依刑事訴訟法第299條第1項前段，毒品危害防制條
例第10條第1項、刑法第11條、第47條第1項，判決如主文。
本案經檢察官林明誼到庭執行職務。
中    華    民    國   100    年    8     月     4    日
                  刑事第四庭  審判長法  官  吳進發
                                    法  官  黃益茂
                                    法  官  李婉玉
以上正本證明與原本無異。
如不服本判決應於收受送達後10日內向本院提出上訴書狀，並應
敘述具體理由；其未敘述上訴理由者，應於上訴期間屆滿後20日
內向本院補提理由書（均須按他造當事人之人數附繕本）「切勿
逕送上級法院」。
                                    書記官  林政佑
中    華    民    國   100    年    8     月    4     日
附錄論罪科刑法條
毒品危害防制條例第10條第1項
施用第一級毒品者，處 6 月以上 5 年以下有期徒刑。